# 请教陈版：同一控制下的业务合并

提问人：byzq2002 时间：2016-03-29 15:57:00
请教陈版： 现在有这么一个案例：自然人甲同时持有公司A、B,而A、B这 2 个公司经营范围相同（都从事药品零售单一业务）。
为降低管理成本、发挥业务协同优势，丰富公司产品结构，减少关联交易，杜绝同业竞争并进一步增强公司的独立性，现将A公司作为拟新三板挂牌主体并通过签订业务重组合同，由A公司收购B公司的主要经营资产（包括：与药品、医疗器械等零售业务相关各门店、职能中心的固定资产及商标、专利权等无形资产，包括货架、柜子、煎药机、打印机、电脑、空调、服务器和交换机等共 789 项资产，但不包括B公司账面上的货币资金、应收账款、应付账款）、门店的药品零售业务（主要系医保许可证、门店销售渠道等）及对应的人员（全部在岗员工的劳动和社保关系随资产转移，均由A公司继受）。现上述所有工作均已于 2015 年 9 月 30 日完成，并将2015 年 9 月 30 日作为业务合并完成日。现与所内的质控发生较大的分歧，还请陈版给与指点，谢谢了！ 问题： 1 、所内质控部门认为上述事项并不构成同一控制下的业务合并，是一项资产购买行为；如是业务合并则应收购B公司账面全部的包括货币资金、应收账款、应付账款等资产及负债。我个人的观点是已经构成同一控制下的业务合并（符合 3 个要素：主要业务的经营资产已经转移、门店的药品零售业务（主要系医保许可证、门店销售渠道等）及对应的人员（全部在岗员工的劳动和社保关系随资产转移，均由A公司继受），尽管B公司账面的其他资产、负债（如货币资金、应收账款、应付账款等）未被纳入收购范围。公司实施业务合并的目的是是收购未来能带来现金流的经营性资产（能造血的资产），B公司其他的在账面已经形成的货币资金、应收账款及应付账款是历史形成的，未来是没有这种功能的。请问陈版的观点如何？（也请说一下依据，以便我也解释给质控） 2 、目前业务合并报表的处理是： 14 年度B公司的全部资产、负债、利润表纳入合并范围， 2015 年1-9月的利润表、现流表数据纳入合并，而 2015 年 9 月 30 日业务合并完成日当天的其他不纳入收购范围的其他部分视同对所有者的分配予以剥离，借记资本公积等权益类科目，贷记不纳入购买范围的资产和负债，在合并报表里仅保留收购范围内的固定资产、无形资产等。而所内的质控也不认可这样处理。也请陈版给与指点（也请说一下依据，以便我也解释给质控）！
还请陈版百忙之中抽出时间给于指点！谢谢了！急盼！

回答人：chenyiwei
1 、赞同你的理解。被收购的资产组合具备“业务三要素”，也就是你说的“能造血的资产”，不收购其账面货币资金和债权债务，不影响被收购方是否构成“业务”的判断。 2 、你的处理并无重大不恰当之处，建议与所内质控人员沟通，了解其疑虑和建议的处理方法，再有针对性地给予解释。一般来说，如果被收购的业务是其原所在法人的整体经营性资产，与不纳入收购范围的资产、负债难以清楚分割的，则在同一控制下合并的合并报表中模拟调整前期数据时，这是最常用的方法。

提问人：byzq2002 时间：2016-04-01 22:42:36
陈版您好！真不好意思，还需要再次打扰您，我知道您工作很忙，但是针对上述项目业务合并的事情还想再次请教您，还望您于百忙中抽出时间予以指点！ 上述业务合并的项目今天我们也同总所质控及技术部门进行了充分的沟通，沟通的情况如下：
（ 1 ）质控及技术部门意见：根据《企业会计准则第 20 号--企业合并》应用指南中的第五点”业务是指企业内部某些生产经营活动或资产的组合，该组合一般具有投入、加工处理过程和产出能力，能够独立计算其成本费用或所产生的收入，但不构成独立法人资格的部分。比如，企业的分公司、不具有独立法人资格的分部等。”，总所质控及技术部门认为，准则中标黄色的内容应理解为实施业务合并的行为应是被合并方的某一分公司或不具有法人资格的分部等（而非本案例中的单纯收购核心经营性资产，且无该经营性资产所对应的分公司或分部），同时如被合并方仅从事单一业务是不适用业务合并准则。 （ 2 ）个人的观点：此处的“但不构成独立法人资格的部分。比如，企业的分公司、不具有独立法人资格的分部等。”应是被理解表述为：“业务”是不构成“独立法人资格的部分”。本案例中的收购B公司的核心资产、业务、人员这一有机整体，该整体就是不构成独立法人资格的部分。 （ 3 ）合理的的理解并运用准则，是对准则的最大尊重。个人认为本所的质控及技术部门对上述准则的理解应与准则的制定精神有所偏差。陈版您是参与企业会计准则的起草制定者之一，请问您对此处的“但不构成独立法人资格的部分。比如，企业的分公司、不具有独立法人资格的分部等。”是如何理解的？是否合并方只能是对合并方二种或二种业务的业务及被合并方的分公司或分部才可以适用 业务合并准则？其余情况则不适用该准则（如本案中的B公司仅从事药品零售这一单一业务，且A公司收购核心经营性资产，并无该经营性资产所对应的分公司或分部等情形） （ 4 ）最后还要请教陈版：因为截止目前总所质控及技术部门仍坚持本项目是单纯的资产购买行为，不符合业务合并的条件。因此可能需要我本人提供类似企业会计准则、证监会会计部或财政部会计司等权威监管部门的咨询回复或者类似实施同一控制下业务合并的上市公司案例。冒昧的问一下，如陈版您这相关部门的沟通渠道、联系方式或上市公司此类的案例，还请不吝告知！ 最后衷心祝愿陈版你身体健康，工作顺利！

回答人：chenyiwei
总体上你的理解还是合理的。

回答人：chenyiwei
关键不是法律形式。只要购买的资产组合具备“业务三要素”就可以构成“业务”。不一定要在形式上表现为分部或分公司。另外纠正一下：我本人并未参与企业会计准则（ 2006 ）的起草工作。

提问人：byzq2002 时间：2016-04-01 22:52:36
（ 4 ）最后补充提供一下个人对分部的理解： 根据《企业会计准则第 35 号--分部报告》第二章中的“第四条 企业披露分部信息，应当区分业务分部和地区分部。　　第五条 业务分部，是指企业内可区分的、能够提供单项或一组相关产品或劳务的组成部分。该组成部分承担了不同于其他组成部分的风险和报酬。　　企业在确定业务分部时，应当结合企业内部管理要求，并考虑下列因素：
(一)各单项产品或劳务的性质，包括产品或劳务的规格、型号、最终用途等； (二)生产过程的性质，包括采用劳动密集或资本密集方式组织生产、使用相同或者相似设备和原材料、采用委托生产或加工方式等；　　(三)产品或劳务的客户类型，包括大宗客户、零散客户等；　　(四)销售产品或提供劳务的方式，包括批发、零售、自产自销、委托销售、承包等；　　(五)生产产品或提供劳务受法律、行政法规的影响，包括经营范围或交易定价限制等。” 个人认为本案例中A公司收购的B公司与药品零售相关的核心资产、业务及人员已经构成了“业务分部的定义”，符合上述 5 个主要考虑因素的要求。再次请教陈版这样理解是否妥当？

回答人：chenyiwei
讲解中的“分部”只是一般用语，没有像“分部报告”准则中的“经营分部”、“报告分部”这样严格的定义限制。